臺灣臺中地方法院刑事判決　　　　　　　　99年度自字第43號
自　訴　人　葉涵德
被　　　告　葉瓊璣
選任辯護人　林孟毅律師
　　　　　　黃清濱律師
上列被告因妨害自由案件，經自訴人提起自訴，本院判決如下：
    主    文
葉瓊璣無罪。
    理    由
一、自訴意旨略以：緣自訴人於民國98年12月4日下午某時與其
    配偶發生口角，雙方爭執劇烈，自訴人配偶即以119電話報
    警，119據報後當即派出四名員警將自訴人送上119勤務車至
    行政院衛生署立臺中醫院(下稱臺中醫院)，而被告為臺中醫
    院精神科醫師，其明知自訴人從未發生任何精神方面之疾病
    問題，詎料被告竟基於以其他非法方法剝奪人之行動自由之
    犯意，於98年12月4日下午立即將自訴人送至該醫院8樓專收
    各種精神病患之0802-A病床，至同年12月22日轉八樓之0816
    -A病床，次日轉住同樓之0817-C病床，至99年1月13日始准
    自訴人出院，以上三病床其病房之大門每天24小時均以鎖鎖
    住，任何病人非經醫師許可，一概不得也無法步出病房之大
    門，總計被告將自訴人限制在台中醫院8樓之精神病房內41
    日之久。因認被告葉瓊璣涉犯刑法第302條第1項之以其他非
    法方法剝奪人之行動自由之罪嫌等語。
二、按自訴之提起，應委任律師行之；檢察官於審判期日所得為
    之訴訟行為，於自訴程序，由自訴人代理人為之；自訴人未
    委任代理人，法院應定期間以裁定命其委任代理人，逾期仍
    不委任者，應諭知不受理之判決，刑事訴訟法第319條第2項
    、第329條分別定有明文。又自訴之提起採律師強制代理制
    度，其立法理由謂：「採強制委任律師為代理人之自訴制度
    ，主要目的亦係在保護被害人權益，因本法第161條、第163
    條等條文修正施行後，刑事訴訟改以『改良式當事人進行主
    義』為原則，在強調自訴人舉證責任之同時，若任由無相當
    法律知識之被害人自行提起自訴，無法為適當之陳述，極易
    敗訴，是立於平等及保障人權之出發點，自訴採強制律師代
    理制度，自有其意義。」等語，上開規定意旨，目的在藉由
    律師強制代理，落實當事人武器平等原則及基本人權之保障
    。從而，倘自訴人本身即具有律師資格，自具有相當之法律
    知識為適當之陳述，已足落實上開立法目的，解釋上即無另
    行委任律師為代理人之必要。本件自訴人葉涵德本身即具有
    律師資格，有其提出之臺中律師公會會員證附卷可憑(見本
    院卷第10頁)，是其提起本件自訴未另行委任律師為代理人
    ，於法無違，合先敘明。
三、證據能力部分：
  (一)按從事業務之人於業務上或通常業務過程所須製作之紀錄文
    書、證明文書，除顯有不可信之情況外，得為證據，刑事訴
    訟法第159條之4第2款已定有明文。而醫師法第12條第1項規
    定：醫師執行業務時，應製作病歷，並簽名或蓋章及加註執
    行年、月、日。第2項規定：前項病歷，除應於首頁載明病
    人姓名、出生年、月、日、性別及住址等基本資料外，其內
    容至少應載明下列事項：一就診日期。二主訴。三檢查項目
    及結果。四診斷或病名。五治療、處置或用藥等情形。六其
    他應記載事項。因此，醫師執行醫療業務時，不論患者是因
    病尋求診療，或因特殊目的而就醫，醫師於診療過程中，應
    依醫師法之規定，製作病歷，此一病歷之製作，均屬醫師於
    醫療業務過程中所須製作之紀錄文書，而且每一醫療行為均
    屬可分，因其接續之看診行為而構成醫療業務行為，其中縱
    有因訴訟目的，例如被毆傷而尋求醫師之治療，對醫師而言
    ，仍屬其醫療業務行為之一部分，仍應依法製作病歷，則該
    病歷仍屬業務上所製作之紀錄文書，與通常之醫療行為所製
    作之病歷無殊，自屬刑事訴訟法第159條之4第2款所稱從事
    業務之人於業務上所須製作之紀錄文書，而診斷證明書係依
    病歷所轉錄之證明文書，自仍屬本條項之證明文書（最高法
    院97年度台上字第666 號、96年度台上字第1957號判決意旨
    可參）。據此，本件卷附由臺中醫院開具之自訴人病歷資料
    及診斷證明書，係自訴人就醫之證明，參照前述說明，自屬
    刑事訴訟法第159 條之4第2款所稱從事業務之人於業務上或
    通常業務過程所須製作之證明文書，復無具體事證顯示該病
    歷資料及診斷證明書存有詐偽或虛飾之情事，核無該法條所
    定顯有不可信之特別情況，自亦得為證據。
  (二)按關於非供述證據之物證，性質上並非供述證據，均應無傳
    聞法則規定之適用；如該非供述證據非出於違法取得，並已
    依法踐行調查程序，即不能謂無證據能力(最高法院97年度
    台上字第1401號、第6153號判決意旨可資參照)。卷附「臺
    中醫院住院同意書」(見本院卷第33頁)，並非被告以外之人
    在審判外以一定事實之體驗或其他知識所為報告之書面陳述
    ，自非供述證據，並無傳聞法則之適用，應與一般證物相同
    處理。自訴人雖主張該住院同意書無證據能力，惟其並無證
    明該住院同意書有何違法取得、偽造、變造之情形，復經本
    院依法踐行調查程序，即不能謂其無證據能力。
  (三)本案下列引用之證據，經本院依法踐行調查證據程序，自訴
    人、被告、辯護人均不爭執各該證據之證據能力，且亦查無
    依法應排除其證據能力之情形，是後述所引用之證據，皆有
    證據能力。
四、按犯罪事實應依證據認定之，無證據不得認定犯罪事實；不
    能證明被告犯罪者，應諭知無罪之判決，刑事訴訟法第154
    條第2項、第301條第1項分別定有明文。又事實之認定，應
    憑證據，如未能發現相當證據，或證據不足以證明，自不能
    以推測或擬制之方法，以為裁判基礎（最高法院40年台上字
    第86號判例參照）。且認定犯罪事實所憑之證據，雖不以直
    接證據為限，間接證據亦包括在內，然而無論直接證據或間
    接證據，其為訴訟上之證明，須於通常一般之人均不致有所
    懷疑，而得確信其為真實之程度者，始得據為有罪之認定，
    倘其證明尚未達到此一程度，而有合理之懷疑存在，無從使
    事實審法院得有罪之確信時，即應由法院為諭知被告無罪之
    判決（最高法院76年台上字第4986號判例參照）。又刑事訴
    訟法第161條第1項規定：檢察官就被告犯罪事實，應負舉證
    責任，並指出證明之方法。因此，檢察官對於起訴之犯罪事
    實，應負提出證據及說服之實質舉證責任。倘其所提出之證
    據，不足為被告有罪之積極證明，或其指出證明之方法，無
    從說服法院以形成被告有罪之心證，基於無罪推定之原則，
    自應為被告無罪判決之諭知（最高法院92年度台上字第128
    號判例參照）。上開規定，於自訴程序同有適用。因此，自
    訴人對於自訴之犯罪事實，亦應負提出證據及說服之實質舉
    證責任。倘自訴人所提出之證據，不足為被告有罪之積極證
    明，或其闡明之證明方法，無從說服法院形成被告有罪之心
    證，基於無罪推定之原則，亦應為被告無罪之諭知（最高法
    院97年度台上字第768號判決參照）。
五、自訴人認被告涉有刑法第302條第1項以其他非法方法剝奪人
    之妨害行動自由罪嫌，無非係以：(1)自訴人之指訴；(2)自
    訴人於臺中醫院之出院病歷摘要；(3)臺中醫院診斷證明書
    ；(4)臺中醫院一樓電梯入口處及電梯內之標示照片等資料
    ，為其所憑依據。訊據被告固坦承自訴人自98年12月4日起
    至99年1月13日止，有在臺中醫院住院，惟堅詞否認有何以
    非法方法剝奪人之行動自由犯行，辯稱：98年12月4日，自
    訴人是由他太太陪同到門診諮詢，門診的時候，自訴人言語
    表達有困難、思考反應遲鈍、體力差、步態不穩、飲食不規
    律，伊與自訴人及其太太張齊君討論後，安排自訴人住院，
    由98年12月4日開始住院，一直到99年1月13日出院，在自訴
    人住院期間，自訴人有十幾次的外出紀錄，並在家屬陪同下
    主動回病房，且精神科的病房設計上就是房門會上鎖不能隨
    意進出病房，因此伊並無限制自訴人的行動自由等語。
六、經查：
  (一)從96年9月12日起，自訴人就到臺中醫院心智發展科就診，
    主述是失眠幾個月，病史中，還有一些負向思考、無望感、
    專注力差，所以當時主治醫生楊忠龍懷疑自訴人有憂鬱症，
    開的處方有史地諾斯安眠藥1顆，還有半顆的立普能抗憂鬱
    劑。中間於96年9月24日、96年10月1日、96年10月16 日、
    96年11月13日自訴人有至臺中醫院回診，都是上述的情形做
    後續追蹤，96年11月13日之後，自訴人才沒有繼續就診。直
    到98年8月19日，當時自訴人到被告門診，自訴人主述也是
    失眠、情緒低落，提到有一些家庭的壓力，開始就失眠、情
    緒低落，沒有價值感，害怕看電視，因為有一些負面的新聞
    。因為有過去史，而且自訴人當時情緒很低落，所以被告認
    為自訴人當時有憂鬱症復發的情形，被告也是開立史地諾斯
    跟抗憂鬱劑，之後，98年8月26日、98年9月2日、98年10月9
    日自訴人都有回診，回診的情形是自訴人睡眠及情緒低落、
    焦躁不安的情形都有改善。98年11月26日，自訴人經由119
    救護車送至臺中醫院就診，當時之主治醫生為林子敬。後來
    於98年12月4日，自訴人是他太太張齊君帶至臺中醫院被告
    門診就診，當時自訴人的狀況是語言表達困難，思考緩慢、
    步態不穩，依自訴人太太描述，自訴人在家飲食不規律，會
    有拒食的情況，情緒比較急躁，所以門診的時候就討論安排
    住院，後來就安排自訴人住在802A病房，直到99年1月13日
    自訴人才出院。自訴人住院期間，注意力不是很好，自我照
    顧能力不理想，記憶力變差，情緒比較容易激動，很多的身
    體不舒服，後續調藥之後有改善，後來有醫療考慮才轉床，
    於99年1月15日、99年1月27日自訴人都有再回診等情，業據
    被告葉瓊璣於本院審理時供述在卷(見本院卷第112頁)，並
    有臺灣臺中地方法院檢察署檢察官99年度偵字第21590號不
    起訴處分書(見本院卷第36、37頁)、自訴人之臺中醫院病歷
    資料(見本院卷第58至101頁)等資料附卷足參，且為自訴人
    所不爭執，是此部分之事實應堪認定之。
  (二)又被告於本院審理時辯稱：98年12月4日，自訴人是由其太
    太陪同到門診討論住院事宜，而非急診直接收住院，當時據
    自訴人太太張齊君描述自訴人情緒急躁，且拒食、體力差、
    步態不穩，因此伊跟張齊君討論之後，決定讓自訴人住院，
    由自訴人太太陪同自訴人入病房。當時住院有徵求自訴人的
    同意，自訴人也有同意住院，但在門診中不會每句話都紀錄
    在病歷中。因為自訴人在這次住院之前，有懷疑譫妄的情形
    ，回到家還是持續有上述提到的情緒情形，日常生活沒有辦
    法跟太太配合，所以才考量是否要調整藥物，而且如果沒有
    辦法進食，就需要用點滴補足，基於這樣的考量才讓自訴人
    住進一般精神科的病房，而該種病房的規格是病房門口有管
    制，進出病房要經過討論，只有工作人員才可以開啟病房的
    門，除此之外，並沒有用其他的器材來限制自訴人的自由。
    另在初步住院診療計劃書中有將治療方針、預後情形，住院
    理由及其應享有的權利予以告知自訴人，當時自訴人需要住
    院理由就是有激躁、失眠、漫罵的病狀。初步住院診療計劃
    書中的家屬簽名是自訴人的太太所簽名。因為自訴人先去打
    點滴、思考比較緩慢，所以伊後來有去跟他說明當時他的情
    形。於住院期間，有時候因為精神科藥物調整及藥效都需要
    時間，且要觀察副作用，這期間自訴人的身體還有會同其他
    科，自訴人還沒有完全恢復，還要繼續調藥，過程中有與自
    訴人太太會談，所以時間上到出院才比較穩定，因此住院時
    間長達41天。自訴人在住院期間有數次請假，有些是自訴人
    說要出去處理事情，有些是自訴人太太要接自訴人外出跟家
    人互動，瞭解真實的狀況，有些外出是因為自訴人要到別的
    部門作治療，這幾次請假都是張齊君來辦理，帶自訴人出去
    。雖然在自訴人住院這段時間，有跟伊反應說他不要住院，
    但是自訴人與伊談完之後，就願意繼續接受治療。在自訴人
    住院這段時間，伊除了假日之外，每天都會到自訴人的病房
    查房、看自訴人的情形，一天至少看過一次，伊查房過程中
    ，也可以與自訴人交談。且自訴人住院中間有請過看護，如
    果沒有請看護期間，自訴人太太於會客時間跟送餐時間會過
    來。因為自訴人在住院期間有向伊抱怨說他都不能出去，所
    以伊後來有陸續安排讓他外出，看狀況是否穩定等語(見本
    院卷第112至115頁)。
  (三)按醫療機構實施手術，應向病人或其法定代理人、配偶、親
    屬或關係人說明手術原因、手術成功率或可能發生之併發症
    及危險，並經其同意，簽具手術同意書及麻醉同意書，始得
    為之。但情況緊急者，不在此限；醫療機構實施中央主管機
    關規定之侵入性檢查或治療，應向病人或其法定代理人、配
    偶、親屬或關係人說明，並經其同意，簽具同意書後，始得
    為之。但情況緊急者，不在此限。醫療法第63條第1項、第
    64 條第1項定有明文。雖該法就醫療機構對病人施以住院治
    療部分，未為相同明文，惟基於舉重以明輕之法理，該法既
    規範醫療機構實施手術、侵入性檢查或治療等行為，可向病
    人之法定代理人、配偶、親屬或關係人說明，並經其同意，
    則對於醫療機構對病人施以住院治療部分，如向該病人之法
    定代理人、配偶、親屬或關係人說明，並經其同意，亦於法
    無違。是觀之卷附自訴人之臺中醫院住院同意書(見本院卷
    第33頁)，其上記載住院資料欄之立同意書人簽章、身分證
    字號、連絡電話、戶籍地址部分為自訴人之個人資料，有該
    臺中醫院住院同意書在卷可參(見本院卷第35頁)，而該住院
    資料欄之筆跡，與自訴人配偶於請假單書寫之筆跡，二者有
    關運筆、勾取、轉折及書寫之慣性等處，均有極大之相似，
    足徵該次住院係由陪同自訴人門診、住院之自訴人太太張齊
    君所簽據同意，雖未經自訴人本人簽名，亦符合醫院對病人
    施以住院治療之常規，況自訴人於當時患有上開病症，尚難
    期自訴人為親自簽名或按捺指印，是自訴人以該住院同意並
    非其本人所簽名或按捺指印，而據以推論住院不合法，尚非
    可採。
  (四)又按精神醫療機構診治病人或於病人住院時，應向其本人及
    其保護人說明病情、治療方針、預後情形、住院理由及其應
    享有之權利等有關事項，精神衛生法第6條定有明文。在初
    步住院診療計劃書中有將治療方針、預後情形，住院理由及
    其應享有的權利予以告知自訴人，當時自訴人需要住院理由
    就是有激躁、失眠、漫罵的病狀。初步住院診療計劃書中的
    家屬簽名是自訴人的太太所簽名。因為自訴人先去打點滴、
    思考比較緩慢，所以伊後來有去跟自訴人說明當時他的情形
    等情，業據被告於本院審理時供陳在卷。核與臺中醫院函覆
    本院自訴人於98年12月4日住院之初步住院診療計畫說明書
    ，其上記載自訴人該次因臆斷或醫療問題為激躁、失眠、謾
    罵而住院；住院的主要負責醫師為葉瓊璣，在此住院期間，
    病程安排初步含括抽血、尿液、糞便之檢驗、X光攝影、心
    電圖檢查、藥物治療、生命徵象監視之治療處置、預防跌倒
    之指導、生活與復建運動指導，及干擾、激躁行為予保護性
    約束，由被告葉瓊璣向自訴人之太太張齊君解說，張齊君並
    於98年12月4日上午11時50分於該計畫說明簽名以示了解相
    符(見初步住院診療計畫說明書本院卷第67頁)。是被告有依
    精神衛生法之規定，向其自訴人及其太太張齊君說明病情、
    治療方針、預後情形、住院理由及其應享有之權利等有關事
    項，應可認定。
  (五)臺中醫院自訴人住院期間請假單，其上記載：「因事故必須
    暫時離院，如未能按期返院，則作自動出院」、「註4.未經
    請假即離院者，視同自動出院」，而自訴人於上開住院時間
    ，共有12次的請假紀錄，請假事由或處理公事、或外出，且
    係由自訴人太太張齊君向被告請假等情，有該自訴人住院期
    間請假單在卷可憑(見本院卷第34、35頁)。則依被告上開所
    述與自訴人臺中醫院之病歷資料、住院同意書、初步住院診
    療計畫說明書及請假單相互參核，自訴人係於98年12月4日
    ，由其太太張齊君陪同至臺中醫院被告門診就診，於門診時
    ，自訴人太太張齊君表示自訴人有情緒急躁、拒食、體力差
    、步態不穩等情，是被告與自訴人及其太太張齊君討論後，
    決定讓自訴人住院，以調整自訴人之藥物、與其他科別會同
    診療、必要時以點滴補充體力及其他上述檢查及檢驗，被告
    並有向自訴人之太太張齊君說明病情、治療方式、住院理由
    及上開事項，而自訴人當時係住一般精神科病房，該類型病
    房之房門有管制，進出病房須經討論，後再由工作人員開啟
    房門。自訴人住院期間，被告並無再以其他方式拘束自訴人
    之行動自由，且因對自訴人調整精神科藥物需要時間觀察藥
    效及副作用，及當時自訴人住院的情形並不良好，致自訴人
    該次住院時間長達41天。雖自訴人於住院期間有向被告表示
    不願再住院，惟經被告與自訴人溝通後，自訴人即願意繼續
    接受治療，且被告除假日外，每日至少都會至自訴人之病房
    查房一次，與自訴人交談、了解自訴人之病情。此外，於自
    訴人住院期間，自訴人之太太張齊君曾多次幫自訴人向被告
    請假外出，而自訴人亦明瞭因故暫離院，如未能按期返院，
    則作自動出院、未經請假即離院者，視同自動出院等情，亦
    堪認定。足徵被告所辯於98年12月4日，自訴人是由太太陪
    同到門診諮詢，門診的時候，自訴人言語表達有困難、思考
    反應遲鈍、體力差、步態不穩、飲食不規律，其與自訴人及
    其太太張齊君討論後，安排自訴人住院，由98年12月4日開
    始住院，一直到99年1月13日出院，在自訴人住院期間，自
    訴人有十幾次的外出紀錄，並在家屬陪同下主動回病房，且
    精神科的病房設計上就是房門會上鎖不能隨意進出病房，因
    此其並無限制自訴人的行動自由等語非虛。
  (六)於98年12月4日，自訴人既是經由其太太張齊君陪同至臺中
    醫院被告門診，經張齊君向被告描述自訴人之情形，被告基
    於為自訴人治療之目的，並依精神衛生法之規定，先向自訴
    人之太太張齊君說明自訴人之病情、治療方式及住院理由，
    再與自訴人夫妻討論、經自訴人太太張齊君同意讓自訴人住
    院，且於自訴人住院期間，被告除假日外，每日都會至自訴
    人病房查房，以了解自訴人之病情、調藥狀況，自訴人如表
    示不願再住院，被告會與其溝通，由自訴人決定是否仍願意
    繼續接受治療，顯見被告主觀上並無以非法方法剝奪自訴人
    行動自由之犯意。且自訴人於住院期間，除一般精神科病房
    房門進出有所管制外，被告並未再施以其他非法方法拘束自
    訴人之行動自由，又自訴人曾由其太太張齊君向被告請假外
    出12次，被告亦皆同意簽章，自訴人亦知悉因事故必須暫時
    離院，如未能按期返院，則作自動出院之規定，是被告於客
    觀上亦無以非法方法剝奪自訴人行動自由之犯行至為明確。
  (七)另被告於本院審理時辯稱：之前自訴人精神科的診斷是憂鬱
    ，但這次住院中有些表現懷疑是否有躁鬱，所以症狀要到最
    終治療完成後才會開立診斷證明，而住院過程中，因自訴人
    要請假，所以在診斷證明書僅開立最明顯的症狀「睡眠障礙
    」，而非自訴人的症狀只有睡眠障礙等語，佐以卷附之自訴
    人於臺中醫院之病歷資料，自訴人從96年9月12日起，就到
    臺中醫院心智發展科就診，主述是失眠幾個月，病史中，還
    有一些負向思考、無望感、專注力差，當時主治醫生楊忠龍
    懷疑自訴人有憂鬱症，開的處方有史地諾斯安眠藥1顆，還
    有半顆的立普能抗憂鬱劑。中間於96年9月24日、96年10月1
    日、96年10月16日、96年11月13日自訴人有至臺中醫院回診
    ，都是上述的情形做後續追蹤。98年8月19日，自訴人到被
    告門診，主述失眠、情緒低落，沒有價值感，所以被告認為
    自訴人當時有憂鬱症復發的情形，被告也是開立史地諾斯跟
    抗憂鬱劑等情，有自訴人之臺中醫院病歷資料(見本院卷第
    58 至101頁)等資料在卷可憑。是被告上開所辯，應屬可採
    。自訴人提出臺中醫院第0000000號診斷證明書為證(見本院
    卷第9頁)，說明其僅有「睡眠障礙」，並無其他精神疾病等
    語，尚難足採。
  (八)雖自訴人另提出臺中醫院一樓電梯入口處及電梯內之標示照
    片、報紙影本2紙及其97年度執行業務收入未設帳電腦核定
    清單、孫子之照片等資料為證，惟該等資料僅能說明臺中醫
    院各樓層配置、自訴人曾承辦該報紙影本所述案件，及其於
    97年度之執行業務收入，尚不能據此即推論出被告有何以非
    法方法剝奪自訴人行動自由之犯行。
七、綜上所述，自訴人所提出前開證據，在訴訟上之證明，尚未
    達於通常一般之人均不致有所懷疑，而得確信其為真實之程
    度者，而有其他合理之懷疑存在，本件除自訴人之指述外，
    並未提出其他適合於證明被告葉瓊璣涉犯妨害自由罪之積極
    證據，自不得僅依自訴人唯一之指述，即遽認被告有何自訴
    人指訴之妨害自由犯行，是被告上開所辯，尚堪採信。此外
    ，復查無其他積極證據足資認定被告有何自訴人指訴之犯行
    ，揆諸首揭法律及判例意旨，應認被告妨害自由犯行尚屬不
    能證明，爰為被告無罪判決之諭知。
據上論斷，應依刑事訴訟法第343條、第301條第1項前段，判決
如主文。
中    華    民    國   100    年    2     月    10    日
                  刑事第四庭  審判長法  官  吳進發
                                    法  官  黃益茂
                                    法  官  李婉玉
以上正本證明與原本無異。
如不服本判決應於收受判決後10日內向本院提出上訴書狀，並應
敘述具體理由；其未敘述上訴理由者，應於上訴期間屆滿後20日
內向本院補提理由書（均須按他造當事人之人數附繕本）「切勿
逕送上級法院」。
                                    書記官  林政佑
中    華    民    國   100    年    2     月    10    日